【裁判字號】    99,訴緝,190
【裁判日期】    991104
【裁判案由】    偽造文書等
【裁判全文】
臺灣臺北地方法院刑事判決             99年度訴緝字第190號
公  訴  人  臺灣臺北地方法院檢察署檢察官
被      告  己○○
被      告  丙○○○
上列被告因偽造文書等案件，經檢察官提起公訴（86年偵字第
27812 號），本院判決如下：
    主  文
本件免訴。
    理  由
壹、本件公訴意旨略以：被告己○○、丙○○○係夫妻，分別係
    東祿五金興業有限公司（下稱東祿公司）負責人及業務經理
    ，二人明知無償債能力且即將移民美國，竟共同意圖為自己
    不法之所有，基於概括犯意，自民國（下同）84年底起，陸
    續以東祿公司急需資金週轉或進貨為由向甲○○、丁○○○
    、戊○○、乙○○、陳春田等各詐騙新臺幣（下同）25萬元
    、137萬元、200萬元、55萬元、20萬元等。二人於84年1月
    間以被告己○○名義召集會款1萬元，至87年3月16日止計49
    會之互助會，未經會員丁○○○等同意，在標單上書寫陳女
    等姓名及標金，持以冒標7會（至86年7月止應僅餘10會活會
    ，惟仍有活會會員17人），詐得互助會款逾343萬元，足生
    損害於陳女等人。85年1月15日以被告己○○、其子陳俊如
    之名義，參加汪玲珠召集會款3萬元計37會之互助會，於85
    年3月15日及8月15日標得計176萬600元後，至86年7月即未
    再繳會款，計積欠會款103萬元。85年6月間，以被告己○○
    、其子陳俊如、陳俊賢、友人陳志祥、羅育祥之名義，參加
    戊○○之夫李獻榮召集會款1萬元計46會之互助會，於85年7
    、8、9、11及86年7月得標得款200餘萬後，2人隨即於86年7
    月22日潛逃赴美，計積欠140萬元會款。嗣因被告己○○、
    丙○○○交付甲○○、丁○○○、戊○○、乙○○、陳春田
    等借款支票退票及停標或停繳互助會款，甲○○等人始知受
    騙。案經被害人甲○○、丁○○○、戊○○、乙○○、陳春
    田、汪玲珠等提出告訴，因認被告己○○、丙○○○涉犯刑
    法第216條、第210條之行使偽造私文書罪嫌及第339條第1項
    之詐欺取財罪嫌等語。
貳、被告丙○○○部分：
一、按案件曾經判決確定者，應諭知免訴之判決；又免訴之判決
    ，得不經言詞辯論為之，刑事訴訟法第302 條第1 款及第30
    7 條分別定有明文。次按，案件曾經判決確定者，應為免訴
    之判決，此項原則關於實質上一罪或裁判上一罪，均有其適
    用。連續犯及牽連犯係裁判上之一罪，其一部分犯罪事實曾
    經判決確定者，其效力當然及於全部，故檢察官復將其他部
    分重行起訴，亦應諭知免訴之判決（最高法院49年度台非字
    第20號判例意旨可資參照）。是檢察官就犯罪事實之一部起
    訴，依刑事訴訟法第267條之規定，其起訴效力及於全部，
    而審理事實之法院，對於實質上或裁判上一罪之全部犯罪事
    實，於宣示判決之日前，既有審理之可能，即應予以審判，
    故確定判決之既判力，應及於最後審理事實法院之宣示判決
    日前發生之事實，亦即既判力對於時間效力之範圍，應以最
    後審理事實法院之宣示判決日為判斷之標準。
二、本院經查：
  (一)告訴人丁○○○前於87年間，曾以被告丙○○○為東祿五金
    興業有限公司之業務經理，其子即被告陳俊祺（已另案判決
    確定）則為該公司之負責人。被告丙○○○邀丁○○○等參
    加其所邀集之民間互助會，於收取會頭款後即與被告己○○
    雙雙潛逃國外，因認被告丙○○○犯刑法第339條第1項之詐
    欺罪嫌，而對被告丙○○○向本院提起自訴，經本院以87年
    度自字第806號繫囑在案（下稱前案），嗣因該案時效屆滿
    ，經本院於99年4月8日以99年度自緝字第6號為免訴判決在
    案，且業已確定等情，此業經本院調閱上開卷宗核屬實，且
    有臺灣高等法院被告前案紀錄表1份在卷足憑。
  (二)而告訴人丁○○○於前案87年10月9日調查時就被告丙○○○如何以召集互助會之方式詐欺其財物乙節，陳稱：丙○○○有偷標伊的會，是一萬元的會，共標了二個會等語（詳見
    87年度自字第806號卷第25頁），並提出其所參與之互助會
    會單1紙為據（附於87年度自字第806號卷第52頁），而告訴
    人丁○○○於本案就被告丙○○○如何詐欺其互助會款乙節
    ，於警詢中係稱：丙○○○於84年1月間找伊參加其所招標
    之互助會，該會會金是1萬元，丙○○○跟伊說平時開標時
    ，伊不用到場，每月標金為何，何人得標，丙○○○會跟伊
    說，丙○○○每月均會到伊家收取會錢，直到86年7月伊才
    知道丙○○○惡性倒會，伊經查證才知伊參加之二會全遭冒
    標等語明確，是告訴人丁○○○於前案及本案調查時，所述
    遭被告丙○○○以互助會倒會方式詐欺取財之情節均相同，
    且告訴人丁○○○於本案所提出之會單（附於86年度偵字第
    27821號卷第9頁），無論會首、會員、該互助會之起迄時間
    及標會方式，與前案均相同，是足徵告訴人丁○○○於前案
    自訴丙○○○以冒名標會之方式詐欺其金錢乙事，與檢察官
    起訴本案之部分犯罪事實（即起訴書犯罪事實欄一第5行之
    二人於84年1月間以被告己○○名義召集會款1萬元，至87
    年3月16日止計49會之互助會，未經會員丁○○○等同意，
    在標單上書寫陳女等姓名及標金，持以冒標7會，詐得互助
    會款逾343萬元，足生損害於陳女等人此部分）係屬同一案
    件無訛。
  (三)檢察官於本案係以被告丙○○○自84年起迄86年7月22日止
    潛逃赴美為止，除以前開冒標方式詐取財物外，另尚有以東
    祿公司急需資金週轉或進貨為由及參加他人成立之互助會，
    於得標款項後即逃逸方式詐取財物，並認被告丙○○○前揭
    所述，涉犯詐欺取財及偽造文書之犯行，且認被告丙○○○
    多次詐欺取財之犯行，因時間緊托，犯意概括，所犯構成要
    件相同，為連續犯之關係，而所犯偽造文書罪與詐欺取財罪
    之間，則有牽連犯之裁判上一罪之關係，應論以行使偽造私
    文書之罪嫌，然本案檢察官起訴之前開犯罪事實，其中一部
    分之犯罪事實既已經本院另案判決確定，已如前述，該確定
    判決之效力，依首揭說明，當然及於全部，故檢察官就被告
    丙○○○所涉犯同一事實及與該事實有裁判上一罪之連續犯
    及牽連犯關係之犯罪事實重行起訴，揆諸上開說明，本院自
    應就被告丙○○○部分，自應依刑事訴訟法第302條第1款為
    免訴判決之諭知。
參、被告己○○部分：
一、按案件時效已完成者，應諭知免訴之判決，刑事訴訟法第30
    2條第2款定有明文。又刑法於94年1月7日修正、同年2月2日
    公布、95年7月1日施行（下稱新法；修正前之刑法，以下稱
    舊法），新法第2條第1項之規定，係規範行為後法律變更所
    生新舊法律比較適用之準據法，於新法施行後，本應適用新
    法第2條第1項之規定，為「從舊從輕」之比較，惟因刑法施
    行法第8條之1另定有：「於中華民國94年1月7日刑法修正施
    行前，其追訴權或行刑權時效已進行而未完成者，比較修正
    前後之條文，適用最有利於行為人之規定」，顯為新法第2
    條第1項之特別規定，自應優先適用。查被告行為後，刑法
    如前述業經修正，並於95年7月1日生效施行，而修正前、後
    之刑法第80條、第83條關於追訴權時效期間及其停止原因等
    規定不同，其中新法第80條第1項將時效期間大幅拉長，較
    之舊法規定明顯不利於被告，惟新法第83條放寬得使追訴權
    時效消滅進行之事由，是有關追訴權時效之規定，修正前、
    後之刑法各自有較有利於被告之情形，揆諸前揭規定，自應
    綜合比較時效期間長短及停止原因等相關規定後，應一體適
    用修正前刑法第83條之規定。
二、經查：
  (一)本件檢察官雖係以被告己○○與丙○○○涉嫌共同詐欺而提
    起公訴，起訴之犯罪事實包括被告己○○與丙○○○共同召
    集互助會後，以冒標方標詐取告訴人丁○○○所繳會款之部
    分，然告訴人丁○○○就此部分僅對被告丙○○○提出自訴
    ，並未對被告己○○提出自訴，已如前述，是就被告己○○
    此部分，本案與前案自無同一案件之關係；另本件檢察官並
    有以被告己○○、丙○○○於84年間共同以詐欺方式，向告
    訴人丁○○○詐得137萬元，而向本院提起公訴，而告訴人
    丁○○○於前案時，雖亦有以被告己○○與丙○○○於86年
    間，以詐欺方式向其詐得96萬元，而向本院提起自訴，然本
    案與前案之犯罪時間，相去已有2年，且告訴人丁○○○於
    前案陳稱被告己○○、丙○○○係向其訛稱借款係因東祿公
    司需要資金購買原料（詳見87年度自字第806號卷第46至48
    頁），而本案被告己○○、丙○○○借款原因則係為替其兒
    子購屋等語（詳見86年度偵字第27182號卷第71頁），是詐
    欺手法亦不同，是自難認本案與前案就此部分有何實質上或
    裁判上一罪之關係，核先敘明之。
  (二)被告己○○被訴自民國84年底起迄86年7月止，涉犯刑法第
    216條、第210條之行使偽造文書罪嫌及同法第339條第1項之
    詐欺取財罪嫌，是被告己○○行為終了日應為86年7月15 日
    ，而被告己○○上開犯行，經檢察官於87年7月6日向本院提
    起公訴，惟因被告逃匿，經本院於87年8月31日發布通緝，
    致審判之程序不能開始，此有起訴書、本院87年北院義刑易
    緝字第936號通緝書各1份在卷可稽，而被告2人所涉犯前揭
    之罪，法定本刑為5年以下有期徒刑，依修正前刑法第80條
    第1項第2款規定，追訴權時效為10年，又依同法第83條第1
    項、第2項規定，及參照司法院29年院字第1963號解釋，追
    訴權之時效期間應加計因通緝而停止之2年6月期間，共計為
    12年6月。另自檢察官86年12月7日開始實施偵查，迄本院於
    87 年8月31日發布通緝之期間，此段期間檢察官及本院乃依
    法行使偵查、起訴及審判之程序，依司法院大法官會議釋字
    第138號解釋，此時追訴權既無不行使之情形，自不生時效
    進行之問題，惟應扣除檢察官87年6月10日提起公訴後迄87
    年7 月6日案件繫屬本院前之26日追訴權時效停止進行期間
    。是本件追訴權時效至遲應於99年9月3日，即告完成。本件
    被告己○○犯罪之追訴權時效既已完成，揆諸前開說明，爰
    不經言詞辯論，逕為免訴判決之諭知。
肆、本案既經判決免訴，則臺灣臺北地方法院檢察署以87年度偵
    字第14583號、87年度偵字第20445號移送併辦部分，本院即
    無從併予審究，應退回由檢察官另行處理，附此敘明。
伍、據上論斷，應依刑事訴訟法第302條第1款、第2款、第307條
    ，判決如主文。
中    華    民    國    99    年    11    月    4    日
        刑事第二十庭  審判長法  官  郭惠玲
                            法  官  呂政燁
                            法  官  柯姿佐
以上正本證明與原本無異。
如不服本判決應於收受送達後10日內向本院提出上訴書狀，並應
敘述具體理由；其未敘述上訴理由者，應於上訴期間屆滿後20日
內向本院補提理由書（均須按他造當事人之人數附繕本）「切勿
逕送上級法院」。
                            書記官  劉穗筠
中    華    民    國    99    年    11    月    4    日

司法院資訊處製作；財團法人民間司法改革基金會備份。
